臺灣高等法院臺南分院刑事判決　　　九十四年度上訴字第四二０號
上訴人
即被告　乙○○
指定辯護人　本院公設辯護人　戊○○
上列上訴人因偽造有價證券案件，不服臺灣嘉義地方法院九十四
年度訴字第一二號中華民國九十四年三月二十四日第一審判決（
起訴案號：臺灣嘉義地方法院檢察署九十三年度偵緝字第三七五
、三七六號），提起上訴，本院判決如下：
    主  　文
原判決撤銷。
乙○○意圖供行使之用，而偽造有價證券，處有期徒刑壹年陸月
。偽造之如附表編號一至五所示之支票伍紙、及偽造之甲○○○
印章壹枚，均沒收。
    事  　實
一、乙○○因欠缺資金，亟需款項週轉，竟一時情急，意圖偽造
    支票供行使詐騙財物之用，於民國（下同）九十二年一月間
    某日（起訴書誤載為三、四月間某日），在其經營臺北縣三
    重市○○○路七十五之一號「嘉屋服飾」內，未經該服飾店
    房東甲○○○之授權及其兄丙○○之同意，委請不知情之刻
    印店，偽造甲○○○印章一枚、及盜用丙○○平日交其保管
    用以收受信件之印章，而接續於其名義請領之彰化商業銀行
    三重埔分行帳號00000000如附表編號一、三、五支票，填寫
    附表編號一、三、五所示之金額及發票日，於發票人欄蓋用
    店章「嘉屋服飾」，並於附表編號一、五支票發票人欄再蓋
    用偽造「甲○○○印章」，偽造成附表編號一、五為發票人
    「嘉屋服飾甲○○○」簽發支票，附表編號三發票人欄再盜
    用「丙○○印章」，偽造成附表編號三為發票人「嘉屋服飾
    丙○○」簽發支票；再接續於其名義請領之彰化商業銀行北
    三重埔分行帳號000000000如附表編號二、四支票，填寫附
    表編號二、四所示之金額及發票日，於發票人欄蓋用店章「
    嘉屋服飾」，並於發票人欄再蓋用偽造「甲○○○印章」，
    偽造成附表編號二、四為發票人「嘉屋服飾甲○○○」簽發
    支票，接續偽造如附表所示之五紙支票（詳如附表編號一至
    五所示），旋即將附表五紙支票一起寄往嘉義市○○街八十
    三巷三號，向其義父丁○○詐欺借貸支票同額之款項而行使
    之，致丁○○不虞有詐，將附表所示五紙支票面額之現款計
    新臺幣（下同）一百四十七萬七千元元匯予乙○○帳戶內。
    嗣丁○○屆期將如附表所示支票提示，遭銀行以存款不足與
    發票人簽章不符為由退票，始知受騙。
二、案經丁○○訴請嘉義市警察局第一分局報請臺灣嘉義地方法
    院檢察署檢察官偵查起訴。
    理　  由
一、上開被告乙○○簽發附表所示五紙支票向告訴人調借現款之
　　事實，迭據被告乙○○於偵訊、原審及本院審理時坦承不諱
　　（見偵緝字第三七五號偵查卷第十至十四頁、一審卷第二十
　　二頁、本院第二十頁），並據告訴人丁○○於警訊、偵查中
  　及原審審理時證指訴明確（見警卷第一至三頁、偵查卷第二
　　十三頁，上開偵緝字偵查卷第二十五頁、一審卷第五十五頁
　　），復有如附表編號一至五所示之支票影本五紙暨退票理由
　  單影本三紙附卷可稽（見警卷第四至六頁），附表編號一、
    三、四支票帳號00000000及編號二、四支票帳號000000000
　　均為被告名義請領之支票帳戶，有彰化商業銀行三重埔分行
  　九十四年一月二十一日彰重字第一一三號函及彰化商業銀行
　　北三重分行九十四年一月二十八日彰北重字第０一九一號函
　　附之被告帳戶00000000、000000000開戶資料暨印鑑卡各一
  　份可憑（見一審卷第十七、十八頁、第十九-一、十九-二頁
    ），被告於自己名義帳號之支票上，郤簽具附表編號一、二
　　、四、五支票發票人為「嘉屋服飾甲○○○」，附表編號三
  　支票發票人為「嘉屋服飾丙○○」，足見被告偽造附表編號
　　一至五支票五紙無疑。而附表五紙支票上發票人「嘉屋服飾
 　 」部分，被告稱該章為開設服飾店之店章，並為證人甲○○○證實（見本院卷第四十一頁），此印文自非偽造；附表編
    號三支票上發票人「丙○○」部分，被告供稱：丙○○為其
    兄長，支票上丙○○印文，係其利用其兄丙○○委託其代收
    信件之印章所蓋云云，並為其兄丙○○出具書信證明（見本
    院卷第二十九、三十頁，丙○○經本院傳訊不到，僅於書信
    陳明「被告有三親等旁系血親關係，拒絕作證；及有關印章
    之事，是敝人寄放在乙○○那裹收受掛號信件或重要件信件
    不備之需」，因依刑事訴訟法第一百八十條第一項第一款規
    定三親等內旁系血親，得拒絕證言，故丙○○不願到庭作證
    依法有據，惟該書信因屬被告以外之人於審判外之陳述，雖
　　不符刑事訴訟法第一五九之一至之四之傳聞證據規定，而經
　  被告與檢察官於審判期日同意作為證據，本院審酌該書面陳
　　述作成時之被告與丙○○為兄妹至親，丙○○於警訊至原審
　  均未曾出面否認此事等情況，認為丙○○書信內容為適當，
    是該書信依刑事訴訟法第一百九十五條之五規定，得採為證
    據，此部分亦僅能以丙○○出具書信作為證據），然丙○○
    並未授權被告可使用該印章蓋用其名義之支票作為發票人，
    是附表編號三支票上「丙○○」印文顯係被告盜用其兄丙○○印章所蓋；另附表編號一、二、四、五支票發票人「甲○○○」部分，被告辯稱：支票上甲○○○印文係其利用其房
    東甲○○○委託其代收信件之印章所蓋云云，惟據證人甲○○○於警訊證稱：「我沒有交付任何私章給乙○○過，也沒
    有授意黃女蓋印的印章，是黃女私自刻我印章，並未經我同
    意。」（見偵查卷第四十九頁反面），於偵查中證稱：「（
    有無同意或授權乙○○使用你的名義去刻印章使用？）沒有
    ，從來沒有。」（見上開偵緝字偵查卷第三十六頁），於本
    院證稱：「印章不是我的，我也沒有授權要被告刻我的印章
    ，我本人沒有拿印章被告。」（見本院卷第四十一頁），否
    認有支票上甲○○○印文之印章，亦無授權被告刻其印章，
    被告始於本院審理時改稱印章是甲○○○先生交給我的云云
    ，但被告於警訊、偵查中及原審審理時均未曾提及此事，且
    據甲○○○到庭稱其先生最近過世（見本院卷第四十一頁）
    ，則被告所辯自不足採，該附表編號一、二、四、五支票上
    「甲○○○」印文，應係被告偽刻甲○○○印章所蓋，亦即
    被告委請不知情之刻印店，偽造甲○○○印章足明。另被告
    持偽造之附表所示五紙支票向告訴人調借現款，其效用即為
    非法取得他人財物，即係施用詐術行為，亦難辭詐欺罪責。
    本件事證已臻明確，被告犯行堪予認定。
二、核被告所為，係犯刑法第二百零一條第一項之偽造有價證券
    罪。被告蓋用偽造甲○○○印章及盜用丙○○印章行為，為
    偽造有價證券之部分行為；偽造甲○○○印章則係偽造有價
　　證券階段行為，均應包括於偽造有價證券行為之內。其偽造
　  完成後持向告訴人調借現款，已達行使程度，因行使偽造有
　　價證券為偽造之低度行為，為偽造之高度行為所吸收，均不
    另論罪。被告利用不知情之刻印店，偽刻甲○○○印章一枚
    ，為間接正犯。又被告於如附表所示之支票上同時蓋用偽造
    甲○○○印章、盜蓋丙○○印章而偽造該等支票，係一行為
    同時觸犯數罪名，為想像競合犯，應依刑法第五十五條規定
    ，從一重處斷。據被告於原審及本院供承：附表五紙支票係
    一次接連簽發，一次寄給告訴人（見一審卷第六十一頁、本
    院卷第四十四頁），亦為告訴人於原審供稱：「這五張支票
    是一次向我借的。」證實（見一審卷第五十五頁），則被告
    顯係於同一處所，於密切接近不可分之時間，先後偽造如附
    表所示支票五紙。因各行為之獨立性極為薄弱，依一般社會
    健全觀念，在時間差距上，難以強行分開，在刑法評價上，
    以視為數個舉動之接續施行，合為包括之一行為予以評價，
    較為合理，則屬接續犯，而為包括之一罪（最高法院八十六
    年台上字第三二九五號判例意旨參照），被告應成立偽造有
    價證一罪。公訴人認係被告為連續犯，尚有未洽。公訴意旨
    雖起訴被告所犯係刑法第二百零一條第二項之行使偽造有價
    證券罪嫌，然經檢察官於原審審理時當庭變更為刑法第二百
    零一條第一項之偽造有價證券罪，自無庸予以變更。又檢察
    官雖於原審審理時當庭補充被告係連續偽造有價證券供作擔
    保借款，認其借款行為，為行使偽造有價證券以外之另一行
    為，其間有方法結果之牽連關係，應論以詐欺罪之牽連犯；
    惟按行使偽造之有價證券以使人交付財物，本即含有詐欺之
    性質，如果所交付之財物，即係該證券本身之價值，其詐欺
    取財仍屬行使偽造有價證券之行為，不另論以詐欺取財罪（
    最高法院二十五年上字第一八一四號判例參照）。本件被告
    係以附表五紙偽造支票向告訴人調借同額現款，非以之供作
    借款之擔保，即告訴人交付者，係該證券本身之價值，是被
    告詐欺取財仍屬行使偽造有價證券之行為，不另成立詐欺取
    財罪。檢察官此部分之補充論述，亦有未洽，附此敘明。
三、原審予被告論罪科刑，固非無見。惟附表支票上甲○○○印
　　文，係被告偽刻甲○○○印章所蓋，詳如前述，原判決竟採
　　信被告所述甲○○○印文，係由被告保管甲○○○之印章而
　  持以盜蓋，置該印文名義人甲○○○否認「有支票上甲○○○印文之印章，亦無授權被告刻其印章」證詞於不顧，顯違
    證據論理法則。又被告係利用偽造之支票向告訴行使詐欺調
    借現款，法條適用上僅認所成立偽造有價證券罪含有詐欺之
    性質，不另論以詐欺罪，並非無詐欺行為，原判決郤認被告
　　並未另外施用詐術使告訴人陷於錯誤而交付財物，洵有不當
　  。原判決既有可議，自屬無法維持，且被告上訴亦指摘原判
    決量刑過重，自應由本院撤銷改判之。爰審酌被告與告訴人
    有義父女相稱，為告訴人及被告供述在卷，被告自始均不否
    偽造附表五紙支票，且據被告陳稱：因為情急之下，才盜用
    他人印章，也有支付之意思，是因週轉不靈所致云云（見一
    審卷第六十四頁），於偵查中、原審及本院均一再表明願與
    告訴人和解，取得諒解，在客觀上犯罪情狀尚可憫恕，衡其
    情節，認予宣告法定低度刑期猶嫌過重，法重情輕，依刑法
    第五十九條規定酌量減輕其刑。並審酌被告之品行、高中畢
    業之智識程度、犯罪之動機、手段、所生危害，及於本院與
    告訴人達成和解，清償部分借款，及犯後坦認犯行，態度良
    好等一切情狀，量處有期徒刑一年六月。如附表所示之支票
    五紙，係偽造之有價證券，依刑法第二百零五條規定，不問
    屬於犯人與否，均沒收之，是被告雖已交告訴人持有，仍應
    予宣告沒收；偽造之甲○○○印章一枚，並依刑法第二百十
    九條規定予以沒收。
四、據上論斷，應依刑事訴訟法第三百六十九條第一項前段、第
　　三百六十四條、第二百九十九條第一項前段，刑法第二百零
  　一條第一項、第五十五條、第五十九條、第二百零五條、第
    二百十九條，罰金罰鍰提高標準條例第一條前段，判決如主
    文。
本案經檢察官姜麗儒到庭執行職務。
中　華　民　國　　　94　　　年　　6　　月　　 29  　　日
            刑事第一庭審判長法官　蔡　　長　　林
            　　　　　　　　法官　林　　勝　　木
                            法官　田　　平　　安
以上正本證明與原本無異。
如不服本判決，應於收受本判決後十日內向本院提出上訴書狀。
其未敘述上訴理由者並得於提起上訴後十日內向本院補提理由書
狀（均須按他造當事人之人數附繕本）「切勿逕送上級法院」。
　　　　　　　　　　　　　書記官　李　　培　　薇
中　華　民　國　　　94　　　年　　6 　　月　　30　　　日
附錄本案論罪科刑法條全文：
刑法第二百零一條第一項：
　意圖供行使之用，而偽造、變造公債票、公司股票或其他有價
  證券者，處三年以上十年以下有期徒刑，得併科三千元以下罰
  金。
附表：
┌──┬─────┬────┬────┬────┬──────┬─────┐
│編號│ 支票號碼 │ 發票日 │ 帳  號 │票面金額│發票人簽章  │ 付款銀行 │
│    │          │        │        │(新臺幣)│            │          │
├──┼─────┼────┼────┼────┼──────┼─────┤
│ 一 │CI0000000 │92年4月 │00000000│263,000 │嘉屋服飾    │彰化商業銀│
│    │          │19日    │        │        │甲○○○    │行三重埔分│
│    │          │        │        │        │            │行        │
├──┼─────┼────┼────┼────┼──────┼─────┤
│ 二 │BE0000000 │92年4月 │00000000│368,000 │嘉屋服飾    │同上銀行北│
│    │          │20日    │0       │        │甲○○○    │三重埔分行│
├──┼─────┼────┼────┼────┼──────┼─────┤
│ 三 │CI0000000 │92年4月 │00000000│238,000 │嘉屋服飾    │同上銀行  │
│    │          │25日    │        │        │丙○○      │三重埔分行│
├──┼─────┼────┼────┼────┼──────┼─────┤
│ 四 │BE0000000 │92年4月 │00000000│368,000 │嘉屋服飾    │同上銀行北│
│    │          │30日    │0       │        │甲○○○    │三重埔分行│
├──┼─────┼────┼────┼────┼──────┼─────┤
│ 五 │CI0000000 │92年4月 │00000000│240,000 │嘉屋服飾    │同上銀行  │
│    │          │30日    │        │        │甲○○○    │三重埔分行│
└──┴─────┴────┴────┴────┴──────┴─────┘
